【裁判字號】    95,醫,12
【裁判日期】    980821
【裁判案由】    損害賠償
【裁判全文】
臺灣桃園地方法院民事判決                95年度醫字第12號
原      告  庚○○
            戊○○
            己○○
訴訟代理人  陳鼎正律師
複  代理人  吳恩篤律師
被      告  長庚醫療財團法人林口長庚紀念醫院
法定代理人  乙○○
訴訟代理人  丁○○
            壬○○
被      告  甲○○
共      同
訴訟代理人  丙○○
上列當事人間請求損害賠償事件，於民國98年7 月17日言詞辯論
終結，本院判決如下：
    主    文
原告之訴及假執行之聲請均駁回。
訴訟費用由原告負擔。
    事實及理由
壹、程序方面：
一、按當事人喪失訴訟能力或法定代理人死亡或其代理權消滅者
    ，訴訟程序在有法定代理人或取得訴訟能力之本人，承受其
    訴訟以前當然停止；又第168 條至第172 條及前條所定之承
    受訴訟人，於得為承受時，應即為承受之聲明。他造當事人
    亦得聲明承受訴訟；聲明承受訴訟，應提出書狀於受訴法院
    ，由法院送達於他造，民事訴訟法第170 條、第175 條、第
    176 條分別定有明文。經查，被告長庚醫療財團法人林口長
    庚紀念醫院之法定代理人於本件訴訟繫屬中由陳敏夫變更為
    乙○○，乙○○於民國98年6 月5 日聲明承受訴訟，經核於
    法並無不合，應予允許，合先敘明。
二、按訴狀送達後，原告不得將原訴變更或追加他訴，但擴張或
    減縮應受判決事項之聲明者，則不在此限，民事訴訟法第25
    5 條第1 項第3 款定有明文。查本件原告起訴時聲明：1.被
    告應連帶給付原告庚○○、戊○○、己○○、辛○○○新臺
    幣（下同）6,878,416 元，並自起訴狀送達之日起至清償日
    止，按年息百分之5 計算利息。；嗣於95年11月16日，原告
    辛○○○撤回起訴，其餘原告並變更聲明為：1.被告應連帶
    給付原告庚○○200 萬元，並自起訴狀送達之日起至清償日
    止，按年息百分之5 計算之利息。2.被告應連帶給付原告戊○○150 萬元，並自起訴狀送達之日起至清償日止，按年息
    百分之5 計算之利息。3.被告應連帶給付原告己○○15 0
    萬元，並自起訴狀送達之日起至清償日止，按年息百分之5
    計算之利息。嗣於96年7 月26日本院審理時，就原告庚○○
    部分，擴張聲明為：被告應連帶給付原告庚○○216 萬8 千
    元，並自起訴狀送達之日起至清償日止，按年息百分之5 計
    算之利息。原告上開聲明之變更，係屬擴張或減縮應受判決
    事項之聲明，核與上開規定相符，應予准許。
三、本件被告2 人經合法送達，未於最後一次言詞辯論期日到場
    ，經核無民事訴訟法第386 條各款所列情形，爰依原告聲請
    ，由其一造辯論而為判決。
貳、實體方面：
一、原告起訴主張：
    (一)緣原告庚○○之妻、原告戊○○、己○○之母高美華，本
      身患有B 級肝硬化及膽結石，於93年10月11日晚上10時許
      ，膽結石第一次發生疼痛，至被告醫院急診抽血檢查結果
      ，白血球指數正常，並無發炎。嗣於93年10月13日於被告
      醫院掛門診，經醫師建議，趁膽結石未發炎前應及時動手
      術切除之。於門診及手術前，原告庚○○一直強調高美華
      有肝硬化、凝血功能疾病，而從住院至同年10月15日開刀
      前為止，並未有肝膽科與血液科主治醫生治病房說明病情
      。嗣於同年10月15日早上8 時許進入刀房，直至11點多護
      理站廣播要求原告進入刀房，主治醫師向原告庚○○表示
      ：「血止住了，但須再觀察1 至2 個鐘頭。」等語，但約
      莫1 個半鐘頭左右，醫院恢復室才廣播通知原告，並告知
      高美華大量出血且有生命危險，因而轉入加護病房，而於
      同年10月18日死亡。
    (二)於上述事實中，被告有下列幾點過失行為，致高美華死亡
      之結果：
      1.被告甲○○醫師於手術前未善盡說明義務，致原告同意
        進行手術，顯有過失：
        (1)被告雖辯稱手術前有交付手術同意書，說明手術之風
          險，經原告同意始開刀云云，惟系爭手術同意書正面
          雖有原告之簽名，惟背面並未有相關手術之注意事項
          ，亦未於手術前告知原告相關手術風險。高美華於92
          年間曾因子宮開刀發生凝血功能不佳之情形，故原告
          庚○○特將此情形告知被告，並請被告調取病歷，並
          評估是否適宜開刀，被告迄未告知開刀有何風險，亦
          未說明應注意何等事項即建議進行手術，僅告知原告
          庚○○是小手術而已，無須緊張。原告庚○○覺得手
          術並無危險才應允開刀，豈料手術後發生危險，被告
          竟反稱有告知手術之風險，其未善盡說明義務及其輕
          忽心態，顯有過失。
        (2)按醫療機構實施手術，應向病人或其法定代理人、配
          偶、親屬或關係人說明手術原因、手術成功率或可能
          發生之併發症及危險，並經其同意，簽具手術同意書
          及麻醉同意書，始得為之。但情況緊急者，不在此限
          ；醫療機構診治病人時，應向病人或其法定代理人、
          配偶、親屬或關係人告知其病情、治療方針、處置、
          用藥、預後情形及可能之不良反應。醫療法第63條第
          1 項、第81條訂有明文。是以醫院提供醫療服務負有
          說明義務，應有充分告知說明，使病患瞭解所有對其
          做成決定有重大影響之資訊，有權決定是否接受特定
          的醫療行為，違反者即構成醫院說明義務之違反。醫
          療行為之施行，應善盡醫療上必要之注意，苟未盡說
          明告知義務，即不得謂已善盡注意義務，自需負過失
          之責。原告庚○○開刀前已向被告甲○○表明：如手
          術有風險，即不同意開刀，況如手術前已事前知悉「
          膽道系手術說明」事項，更不可能簽立同意書。被告
          辯稱已交付手術同意書云云，惟所交付原告庚○○之
          手術同意書僅有一頁，告知事項均付之闕如。「膽道
          系手術說明」即未交付與高美華及原告庚○○，是否
          被告認此為「小手術」而輕忽其風險。被告甲○○一
          再辯稱伊無過失，實不足取。又依社會一般對手術之
          看法，對於開刀多充滿排斥，開刀乃高風險之行為，
          何況為術後乃需再開刀之情形。被告當庭提出之手術
          同意書為二面，包含「膽道系手術同意書」、「膽道
          系手術說明」，惟原告庚○○所簽之手術同意書，並
          未包括「膽道系手術說明」此部份，是以被告根本未
          盡說明告知義務。
      2.被告於手術後未善盡醫療照護責任，亦為過失致高美華
        死亡之原因：
        (1)被告明知高美華之凝血功能不佳，且其血液中有Anti
          -E抗體，備血需較長時間，自應特別注意止血過程及
          適時輸血，然卻未注意之，令高美華因術後等待期間
          大量失血而休克竟無人知悉，而終至回天乏術，可謂
          有過失之處。而依手術紀錄單所載，93年10月15日手
          術結束時間為93年10月15日12點14分，失血量1250ml
          狀況穩定，惟迄93年10月15日13點35分情況惡化再度
          進入手術室時失血量已升至6700ml，一小時之間出血
          量如此之巨，而終至束手無策，謂無手術處置失當，
          孰能置信。
        (2)依行政院衛生署醫事審議委員會鑑定書之鑑定結果，
          僅表示「綜合上述，甲○○醫師術前會診相關科別：
          血液科、肝膽腸胃科、麻醉科評估，並評估為ASAcla
          rsIII 之風險。第二次手術中亦採取多種止血方法，
          包括縫合及紗布加壓止血。術後發生持續再出血及多
          重器官衰竭，應屬肝硬化末期手術常見可預期之併發
          症，就此手術而言，尚未發現被告甲○○醫師有醫療
          業務疏失」云云。惟醫學上所謂併發症（Complicati
          on）分為「疾病併發症」及「治療併發症」兩種。前
          者係指某些疾病在其自病程中，會有可能併發出另一
          種病症之謂。例如「急性上呼吸道感染」併發「肺炎
          」、「高血壓」患者併發「心血管病變」、「腦血管
          病變」併發「腎臟病變」等。這些併發症是可預見但
          不易避免和防範的不良預後情形。後者是指手術中或
          手術後所衍生的併發症，亦即在診療過程中因人為疏
          失誘發的併發症。例如手術後發生吻合處管，手術
          傷口裂開或滲血、出血。職是，該醫審會鑑定意見指
          出「術後發生持續再出血及多重器官衰竭，應屬肝硬
          化末期手術，常見可預期之併發症」，且出血點是在
          「面向的肝臟處有出血」，亦即「在肝臟表面膽囊切
          除處有大量快速滲血」，是以醫審會鑑定所謂「常見
          可預期之併發症」係指「疾病併發症」或「治療併發
          症」？若為疾病併發症，在肝臟表面膽切除處有大量
          快速滲血現象，並非高美華的肝臟疾病在自然病程中
          併發出的另一種疾病，而人為手術加工後的不良預後
          情形。若是「治療併發症」為何鑑定報告貿然指出「
          尚未發現甲○○醫師有醫療業務疏失」？鑑定報告語
          焉不詳。實則，「在肝臟表面膽囊切除處有大量快速
          滲血」是手術傷及肝臟或縫合不良的結果，與肝臟本
          身病變無關，如果肝臟有病但未受外力傷害造成傷口
          ，亦不會出血或滲血。此由高美華在手術前肝臟雖有
          疾病但未出血或滲血的事實可以得證。是以，被告手
          術傷及肝臟造成高美華大量出血，致發生無可挽回之
          結果。
    (三)按因故意或過失，不法侵害他人之權利者，負損害賠償責
      任；不法侵害他人致死者，對於支出醫療及增加生活上需
      要之費用或殯葬費之人，亦應負損害賠償責任；不法侵害
      他人致死者，被害人之子及配偶，雖非財產上之損害，亦
      得請求賠償相當之金額；民法第184 條第1 前段、第192
      條第1 項、第194 條分別定有明文；再按受僱人因執行職
      務，不法侵害他人之權利者，由僱用人與行為人連帶負損
      害賠償責任，同法第188 條第1 項亦有規定；被告甲○○
      因上開過失行為致高美華死亡，被告當應連帶依上開規定
      對原告負損害賠償責任。此外，因可歸責於債務人之事由
      ，致為不完全給付而生損害者，債權人得請求賠償，債務
      人因債務不履行，致債權人之人格權受損害者準用第192
      條至195 條及第197 條之規定，負損害賠償責任，同法第
      227 條之1 訂有明文，原告之被繼承人高美華與被告醫院
      訂有醫療契約，從而原告對被告醫院請求之部分亦得本於
      契約關係而為之。綜上，被告甲○○之醫療行為顯有過失
      ，因而造成高美華死亡之結果，兩者間實有因果關係，而
      被告醫院為被告甲○○之僱用人，自應連帶負損害賠償責
      任，原告等為高美華之子以及配偶，爰依民法第184 條第
      1 項前段、第192 條第1 項、第2 項、第194 條以及第
      188 條第1 項，請求被告連帶賠償下列金額：
      1.喪葬費部分：原告庚○○支出668,000元。
      2.慰撫金部分：高美華死亡時年僅45歲，正值不惑之年，
        原告戊○○、己○○頓失母愛呵護，丈夫即原告庚○○
        痛失至愛，其情令人不勝唏噓，故原告3 人爰各請求慰
        撫金150 萬元。
    (四)綜上，爰依法提起本件訴訟，請求被告負損害賠償責任，
      並聲明：
      1.被告應連帶給付原告庚○○216 萬8 千元，並自起訴狀
        送達之日起至清償日止，按年息百分之5 計算之利息。
      2.被告應連帶給付原告戊○○150 萬元，並自起訴狀送達
        之日起至清償日止，按年息百分之5 計算之利息。
      3.被告應連帶給付原告己○○150 萬元，並自起訴狀送達
        之日起至清償日止，按年息百分之5 計算之利息。
      4.原告願供擔保，請准宣告假執行。
二、被告未於最後言詞辯論期日到場，惟據其前於本院審理時，
    所提出之書狀及陳述略以：
    (一)高美華係B 型肝炎帶原者，於86年起定期於被告醫院門診
      追蹤檢查，89年超音波檢查顯示肝硬化（A 級）及膽結石
      ，由於肝硬化合併膽結石患者僅有百分之20會產生併發症
      ，而如果逕行接受手術治療則有百分之20之死亡率，故肝
      膽科醫師於評估後，認無立即接受相關手術治療之需要，
      建議持續追蹤檢查。92年6 月，病患肝硬化漸趨惡化合併
      有腹水情形，需長期使用利尿劑控制。92年11月因子宮肌
      瘤於被告醫院進行子宮切除術，術後因凝血功能不佳，造
      成出血性休克，經大量輸血及輸液治療，病情穩定出院。
      93年10月，病患右上腹出現反覆出現劇烈性疼痛，於10月
      11日至本院急診，診斷為膽石性疼痛。由於末期肝硬化併
      發膽囊炎之死亡率高達百分之20，故於家屬同意下安排手
      術治療，惟術後病患因持續失血，導致癒後不佳，於10月
      18日清晨6 時許，因多發性器官衰竭死亡。
    (二)另外，本件前經臺灣桃園地方法院檢察署檢察官偵查終結
      賜予不起訴處分（95年偵字第21226 號），及臺灣高等法
      院檢察署95年度上聲議字第5653號駁回處分書；嗣後業經
      本院刑事庭將原告聲請交付審判之訴訟裁定駁回，足認被
      告所為之醫療處置並無過失。
    (三)按當事人主張有利於己之事實者，就其事實有舉證之責任
      ，民事訴訟法第277 條第1 項前段定有明文，主張法律關
      係存在之當事人，應就該法律關係發生所需具備之特別要
      件，負舉證之責任。又侵權行為所發生之損害賠償請求權
      ，以有故意或過失不法侵害他人之權利為其成立要件，為
      民法第184 條第1 項所明文，且除需有實際損害之發生及
      責任原因之事實外，尚須期間有因果關係之存在，始有另
      負侵權行為損害賠償責任之可言。而綜觀原告就醫期間，
      被告醫院相關醫護人員難論疏失。從而，原告等主張並無
      理由。
    (四)綜上，原告之請求為無理由，並聲明：請求駁回原告之訴
      及其假執行之聲請，如受不利益判決願供擔保請准免為假
      執行。
三、本院之判斷：
    (一)經查，被告甲○○為被告醫院之一般急診外科主任；原告
      庚○○之妻、原告戊○○、己○○之母高美華，於93年10
      月11日晚間10時許，因膽結石疼痛故，遂至被告醫院就診
      ，經被告醫院急診抽血檢查結果，但血球指數正常並無發
      炎情況；嗣於同月13日至被告醫院就診，由被告甲○○擔
      任主治醫師為其診治，經檢查診斷為膽石性疼痛，建議應
      進行膽囊切除手術，並於同月15日上午8 時15分至11時45
      分許，為高美華進行膽囊切除手術（即膽道系手術）；惟
      施行手術後，高美華出現出血不止之現象，被告甲○○遂
      於同日下午1 時35分許，再對高美華進行第2 次之手術止
      血，經醫師以各種方法止血，並繼續輸予大量血液、血小
      板及新鮮冷凍血漿，並使用大紗布壓迫止血，送至加護病
      房繼續急救，在加護病房經提升體溫及輸血輸液治療，出
      血漸緩，凝血功能亦有改善，但血壓、腎功能及心肺功能
      卻無改善，嗣高美華於93年10月18日上午5 時56分，因出
      血性併發多重器官衰竭死亡等情，為兩造均不爭執，且有
      卷附之戶籍謄本、出院病歷摘要、手術紀錄單、死亡證明
      書、臺灣桃園地方法院檢察署相驗屍體證明書、診斷證明
      書各1 份為證（見本院卷一第9 頁至第20頁），且有被告
      醫院檢附高美華之病歷資料1 份可稽，是此部分之事實堪
      以認定，合先敘明。
    (二)原告主張被告甲○○於手術前未善盡說明義務，致原告同
      意進行手術，其未盡其說明義務，且被告甲○○於手術後
      ，未盡醫療照護責任，致高美華死亡，是被告甲○○就本
      件顯有過失等語；被告則否認上情，並以前揭情詞置辯；
      是本件應審酌者，在於：1.被告甲○○對高美華施行手術
      後，是否善盡其醫療照護責任；2.被告甲○○於手術前是
      否未盡告知說明義務，及有無盡告知說明義務，與高美華
      之死亡結果，是否具有相當因果關係。
    (三)再查：
      1.原告庚○○前對被告甲○○提出業務過失致死之告訴，
        經臺灣桃園地方法院檢察署以95年度偵字第21226 號案
        件受理（含93年度相字第1711號相驗卷宗），並經本院
        依職權調閱上開偵查卷宗查閱無訛，是此部分之事實堪
        以認定，合先敘明。
      2.前揭刑事案件於檢察官偵查中，囑託法務部法醫研究所
        就高美華之死因進行鑑定，其鑑定結果認：「高美華，
        女，四十四歲，進行膽囊切除術時因有易出血傾向而在
        手術區流血不止，造成出血性休克而多重器官衰竭致死
        。（本例係因治療需要而做的手術）」等語，有原告提
        出之鑑定報告1 份為證（見本院卷一第121 頁至第126
        頁）。嗣臺灣桃園地方法院檢察署檢察官復依原告庚○○之聲請，檢附臺灣桃園地方法院檢察署93年度相字第
        1711號相驗卷宗（含高美華於被告醫院之病歷資料），
        送請行政院衛生署醫事審議委員會進行鑑定，該會鑑定
        意見認：「（一）由病歷無法判斷有關家屬所提，認為
        手術前未善盡說明義務遂進行手術之疑問。（二）根據
        長庚醫院林口分院所提供之93年10月15日麻醉紀錄，病
        人手術由08：15至11：45共耗時3 小時30分，病人拔管
        至麻醉恢復室之血壓、心跳亦穩定。另根據同日之恢復
        紀錄，12：15病情穩定，自12：35開始有血壓下降及腹
        脹現象，其中有高銘章、蘇翰香、林志中、甲○○等醫
        師多次診視，並非無人知悉。（三）綜合上述，甲○○
        醫師術前會診相關科；血液科、肝膽腸胃科、麻醉科評
        估，並評估為ASA class III 之風險。第二次手術中亦
        採取多種止血方法，包括縫合及紗布加壓止血。術後發
        生持續再出血及多重器官衰竭，應屬肝硬化末期手術，
        常見可預期之併發症，就此手術而言，尚未發現甲○○
        醫師有醫療業務疏失。」等語，有行政院衛生署醫事審
        議委員會鑑定書（編號：0000000）1份附卷可查（見本
        院卷一第117 頁至第120 頁）。
      3.本院再依原告之聲請，向行政院衛生署醫事審議委員會
        就下列事項進行鑑定：(一)依據高美華手術前之婦產科病
        歷及本件手術病歷，被告甲○○於手術前是否已就本件
        可能大量出血之情形之醫療預作準備；(二)本件手術後可
        能發生之持續再出血及多重器官衰竭，一般有何治療及
        防止之方式；(三)本件經驗證在肝臟表面膽囊切除處有大
        量快速出血，則被告甲○○是否已於手術中或手術後採
        取適當方法防止術後持續再出血及多重器官衰竭所造成
        危及生命危險之情形。行政院衛生署於98年4 月10日以
        衛署醫字第0980208329號函附行政院衛生署醫事審議委
        員會鑑定書（編號：0000000） 之鑑定意見，認：「(一)
        據病歷記載，醫師甲○○在手術前一日已先行輸血漿及
        施行Vit K1，以增強凝血功能，表示方醫師針對可能出
        血之問題已預做預備。(二)本件手術係為嚴重肝硬化（ch
        ild C） 合併急性膽囊炎。一般治療及防止出血方法，
        為術前給予血漿及增加凝血之藥物如Vit K.等。術中要
        保溫並減少出血，手術時間要短，以避免手術時凝血因
        子消耗。術後密切觀察引流管並注意生命徵候，適時補
        充凝血因子。(三)在腹部手術，嚴重肝硬化病人常因門靜
        脈高壓，肝區的血管怒張，一旦造成出血，血管因靜脈
        曲張而變成脆弱，往往一縫再縫，還是大量出血，最後
        填塞止血紗布亦無法有效止血。醫師甲○○在病人尚未
        離開麻醉恢復室，就發現有內出血情形，隨即進行第二
        次手術，術中亦進行多次縫合止血及填塞止血紗布加壓
        止血，然因門靜脈高壓、靜脈曲張而無法達到止血目的
        。手術醫師已作各項處置，符合醫療常規，但因肝臟病
        情無法止血，導致不良後果。」等語，有上開鑑定書1
        份在卷可稽（見本院卷一第197 頁至第200 頁）。
      4.被告甲○○於偵查中供稱：肝硬化的病人，凝血因子的
        功能差，抗凝血的因子比較多，一般血小板的凝血功能
        差，所以無法有代謝功能，所以有出血的狀況；第一次
        手術後，看死者（即高美華）的情形沒有什麼出血情形
        ，伊便做縫合，就送到回復室等待病人手術情形，因要
        等病人麻醉清醒，還有插引流管怕死者出血，結果後來
        死者的血就流得很快，伊就立刻輸血，並告訴周先生（
        即原告庚○○），立刻送死者進手術室，但經急救後仍
        無法止血等語（見臺灣桃園地方法院檢察署93年度相字
        第1711號相驗卷宗第63頁至第64頁），被告甲○○上開
        偵查中之供述，核與前揭行政院衛生署醫事審議委員會
        鑑定意見相符。
      5.按醫療業務之施行，應善盡醫療上必要之注意；醫療機
        構及其醫事人員因執行業務致生損害於病人，以故意或
        過失為限，負損害賠償責任；93年4 月28日修正公布之
        醫療法第82條定有明文。上開立法目的在於因醫療行為
        充滿危險性，治療結果充滿不確定性，醫師係以專業知
        識，就病患之病情及身體狀況等綜合考量，選擇最適宜
        之醫療方式進行醫療，將無過失責任適用於醫療行為，
        醫師為降低危險行為量，將可能專以危險性之多寡與輕
        重，作為其選擇醫療方式之惟一或最重要之因素；但為
        治癒病患起見，有時醫師仍得選擇危險性較高之手術，
        今設若對醫療行為課以無過失責任，醫師為降低危險行
        為量，將傾向選擇較消極，不具危險之醫療方式，而捨
        棄對某些病患較為適宜、有積極成效之治療方式，此一
        情形自不能達成消費者保護法第1 條第1 項之立法目的
        甚明，是醫療法第82條第2 項，已明確將醫療行為所造
        成之損害賠償責任限於因故意或過失為限，醫療行為自
        無消費者保護法無過失責任之適用（最高法院97年度台
        上字第741 號裁判意旨可資參照）。綜合上開鑑定意見
        ，被告甲○○於施行手術後，發現高美華有出血現象後
        ，經輸送血液、血小板及新鮮冷凍血漿，仍無法控制出
        血，遂進行第2 次手術，以多條靜脈導管同時快速輸血
        ，並以各種方法止血，繼續輸予大量血液、血小及新鮮
        冷凍血漿，仍無法有效止血，最後使用大紗布壓迫止血
        ，是被告甲○○已就高美華之出血現象，採取多種止血
        方法，其所為之措施符合醫療常規，而高美華之死因在
        於施行膽囊切除手術後，因有肝硬化併易出血傾向，在
        手術區大量出血，造成出血性休克及多重器官衰竭而死
        亡，難認高美華之死亡結果，與被告甲○○之醫療行為
        有何相當因果關係，是應認被告甲○○之醫療行為並無
        過失；此外，原告復未能舉證證明被告甲○○於術後之
        醫療行為有何過失而致高美華死亡，是原告主張被告甲○○有此部分之過失行為，即屬無據。
    (四)復查：
      1.原告主張被告甲○○於手術前，並告知原告相關手術風
        險，且原告僅在手術同意書之正面簽名，背面並未有相
        關手術之注意事項，難認被告甲○○已盡其告知義務等
        語；被告甲○○於偵查中供稱：伊手術前知道有可能會
        出血的危險性，所以伊手術前會肝膽科、麻醉科、血液
        科醫師等人，死者之前有做過婦產科手術，死者家屬門
        診時，伊與他們仔細討論過，家屬應該知道這種手術的
        重要性等語（見上開相驗卷宗第63頁）。
      2.觀諸原告提出卷附膽道系手術說明書（見本院卷一第21
        頁），其上記載：「一、擬實施之手術：1.疾病名稱：
        肝硬化、膽結石；2.建議手術名稱：膽道系手術；3.建
        議手術之原因：避免急性發作膽囊炎。二、醫師之聲明
        （有告知項目打「ˇ」，無告知項目打「×」）：1.我
        已經儘量以病人所能瞭解之方式，解釋這項手術之相關
        資訊，特別是下列事項：需實施手術之原因、手術步驟
        與範圍、手術之風險及成功率、輸血之可能性；手術併
        發症及可能處理方式；不實施手術可能之後果及其他可
        替代之治療方式；預期手術後，可能出現之暫時或永久
        症狀；如另有手術相關說明資料，我並已交付病人」等
        事項，被告甲○○並在上開說明書上簽名，註記時間為
        ：93年10月13日上午9 時30分，依上開同意書之內容，
        應認被告甲○○已就手術原因、手術成功率或可能發生
        之併發症及危險，告知原告庚○○；原告庚○○於同日
        下午2 時許在上開同意書之立同意書人欄簽名，並在病
        人之聲明第4 項：「我瞭解這個手術必要時可能會輸血
        ；我□同意□不同意輸血。」中在同意欄處為勾選，應
        認原告庚○○於被告甲○○為高美華施行膽囊切除手術
        前，已有預見該手術會有出血之風險；此外，被告甲○○於93年10月13日上午9 時許書立上開同意書後，原告
        庚○○直至下午2 時許，始簽立同意書，衡情，原告庚○○應係在經過5 個小時之審慎考慮（包括施行手術與
        未施行手術所造成之風險），始簽立上開同意書，從而
        ，被告甲○○上開偵查中之供稱，其已就系爭手術之情
        況詳細與原告討論乙節，堪信為真實。
      3.綜上，應認被告甲○○對高美華施行膽囊切除手術前，
        已向原告盡其告知義務。此外，關於醫師未善盡告知說
        明義務，屬注意義務之疏失，是建立在「Informed C
        onsent（受告知後同意）」之法律概念上，揭櫫醫師應
        為其未盡說明義務負責。然就刑事或民事責任認定之範
        疇而言，其評價非難之重點不在於該未說明可能伴生之
        危險及副作用之不作為部分，而在於醫療行為本身不符
        合醫療常規之非價判斷。蓋醫療既係以人體治療、矯正
        、預防或保健為直接目的之行為，乃取向於患者利益之
        過程，自不能以醫師完全未為說明或說明不完全其處置
        暨後效，即遽認其所行之醫療行為具反社會性格。換言
        之，說明告知義務之未踐行，並不能直接反應或導致醫
        療行為本身之可非難性，醫療行為本身違反醫療常規致
        生危害者，始有被評價為侵權行為之可能。從而，原告
        雖主張被告甲○○為高美華施行膽囊切除手術前，未就
        手術之風險盡其告知義務，惟由醫學原理而言，被告甲○○於手術前之就施行膽囊切除手術所造成之風險或會
        造成持續性出血之併發症，與施行手術後，因持續性出
        血造成多發性器官衰竭死亡之結果，難認兩者具有相當
        因果關係。被告甲○○為高美華施行膽囊切除手術後，
        因高美華為肝硬化之患者，造成持續出血，致其因多發
        性器官衰竭死亡之結果，並不會因手術前之有無告知而
        有差別。故被告甲○○有無善盡告知義務與高美華之死
        亡結果間並無相當因果關係可言，僅有手術或醫療行為
        失誤，始與其死亡結果間有因果關係之認定問題。原告
        主張如被告甲○○善盡告知說明義務，原告可自行決定
        是否接受手術，惟其不為此行，違反保護他人之法律，
        致高美華死亡云云，即屬無據。
    (五)綜上，被告甲○○對高美華施行膽囊切除手術後所為之醫
      療行為，既無過失，且原告亦未能舉證證明被告甲○○未
      於手術前善盡告知義務與高美華之死亡結果，有何相當因
      果關係之處，則原告依侵權行為、債務不履行之法律關係
      ，請求被告醫院與被告甲○○應連帶負損害賠償責任，並
      請求被告連帶給付原告庚○○216 萬8 千元、連帶給付原
      告戊○○150 萬元、連帶給付原告己○○150 萬元，並均
      自起訴狀送達之日起至清償日止，按年息百分之5 計算之
      利息，為無理由，應予駁回。又原告之訴既經駁回，其假
      執行之聲請已失所附麗，應併予駁回。
四、本件事證已臻明確，兩造其餘主張及舉證，經核與判決基礎
    不生影響，爰不另一一論述，附此敘明。
據上論結，本件原告之訴為無理由，依民事訴訟法第385 條第1
項前段、第78條、第85條第1 項，判決如主文。
中    華    民    國    98    年    8     月    21    日
                  民事第三庭    法  官  陳心婷
以上正本證明與原本無異。
如對本判決上訴，須於判決送達後20日內向本院提出上訴狀。
中    華    民    國    98    年    8     月    21    日
                                書記官  林君燕


司法院資訊處製作；財團法人民間司法改革基金會備份。
